【裁判字號】    97,交簡上,63
【裁判日期】    970731
【裁判案由】    過失傷害
【裁判全文】
臺灣高雄地方法院刑事判決            97年度交簡上字第63號
上  訴  人  丙○○
即  被  告
上列上訴人因過失傷害案件，不服本院高雄簡易庭民國97年1 月
17日96年度交簡字第3736號第一審判決（聲請簡易判決處刑案號
：96年度偵字第20108 號），提起上訴，本院管轄之第二審合議
庭認不得以簡易判決處刑，改依通常程序審理，自為第一審判決
如下：
    主  文
原判決撤銷。
丙○○無罪。
    理  由
一、聲請簡易判決處刑意旨略以：被告丙○○於民國96年2 月7
    日17時5 分許，駕駛車牌號碼ZD-7578 號自用小客車，沿高
    雄市小港區○○○路○道由北往東方向行駛，行至上開路段
    高雄關稅局前鎮分局前，本應注意汽車行駛時，駕駛人應注
    意車前狀況，並隨時採取必要之安全措施，及行經彎道應減
    速慢行，作隨時停車之準備，而當時並無不能注意之情狀，
    竟疏未注意及此，適有證人即被害人丁○○騎乘車號XX3-22
    1 號重型機車從高雄關稅局前鎮分局前由西向東橫越馬路，
    被告避煞不及，其所駕駛汽車之前方保險桿因而撞及證人丁
    ○○機車左側車身，使證人丁○○人車倒地，並受有左踝骨
    折併脫臼之傷害，因認被告所為，係犯刑法第284 條第1 項
    前段過失傷害罪嫌等語。
二、程序方面：
    本判決所引用之證據資料（詳後引證據），其中傳聞證據部
    分，縱無刑事訴訟法第159 條之1 至第159 條之4 或其他規
    定之傳聞證據例外情形，亦因檢察官、被告或同意可作為證
    據使用，或未聲明異議，依刑事訴訟法第159 條之5第1項、
    第2 項之規定，本院審酌該證據作成之情況，認為適當，應
    得為證據。
三、實體方面：
  (一)按犯罪事實應依證據認定，無證據不得認定犯罪事實；不能
    證明被告犯罪者，應諭知無罪之判決，刑事訴訟法第154 條
    第2 項、第301 條第1 項分別定有明文。次按事實之認定，
    應憑證據，如未能發現相當證據，或證據不足以證明，自不
    能以推測或擬制之方法，為裁判基礎；且認定不利於被告之
    事實須依積極證據，苟積極證據不足為不利於被告事實之認
    定時，即應為有利於被告之認定；另認定犯罪事實所憑之證
    據，雖不以直接證據為限，間接證據亦包括在內，然而無論
    直接證據或間接證據，其為訴訟上之證明，須於通常一般之
    人均不致有所懷疑，而得確信其為真實之程度者，始得據為
    有罪之認定，倘其證明尚未達到此一程度，而有合理之懷疑
    存在而無從使事實審法院得有罪之確信時，即應由法院為諭
    知被告無罪之判決，亦有最高法院40年台上字第86號、30年
    台上字第816 號、76年台上字第4986號判例意旨足資參照。
  (二)聲請簡易判決處刑意旨認被告涉犯前開犯行，無非以證人丁
    ○○之指述、刑案現場測繪圖1 張、照片4 張、診斷證明書
    1 張為憑。惟訊據被告堅決否認有何過失傷害犯行，辯稱：
    證人丁○○當日原係騎乘機車由南向北逆向行駛於機車道上
    ，其至斑馬線路口處，突然由西向東衝出橫越馬路，伊閃煞
    不及才發生碰撞，伊並無過失等語。經查：
  1.證人丁○○於上揭時、地，騎乘車號XX3-221 號重型機車與
    被告所駕駛之車號ZD-7578 號自用小客車發生碰撞事故，證
    人丁○○於事後受有左踝骨折併脫臼之傷害之事實，業據被
    告坦承在卷，核與證人丁○○於警詢、偵查及本院審理中證
    述情節大致相符，並有刑案現場測繪圖、診斷證明書各1 份
    、照片4張等在卷可佐，此部分事實堪以認定。
  2.次按，被告於警詢、偵查及本院審理中一致供稱證人丁○○
    於事故發生前乃騎乘機車由南向北逆向行駛於東亞南路之機
    車道上，而證人丁○○雖於本院審理中結證稱：車禍當時，
    伊剛下班，由關稅局出來後從左邊走機車道，伊當時機車是
    逆向沒錯，但因為當天機車道及汽車道車子都很多，所以伊
    是用牽車的方式通過，牽到十字路口的斑馬線起點處，伊先
    往左邊看是否有來車，再看右邊，確定沒有來車，伊就騎車
    以一般紅綠燈起步加速的速度衝過去等語（本院卷第4 、6
    頁），惟當時既時屆下班車潮擁擠之時，以牽車之方式逆向
    行進於機車道上，因駕駛人無法立即反應機車行向，且困在
    擁擠之車潮中，駕駛人身體反而容易遭其他車輛碰撞，於此
    種情況下反而不如直接乘坐於機車上可逕行操控機車之行進
    方向及速度較為安全，況一般人在逆向行駛之情況下，亦多
    會加速行駛以求儘速脫離逆向之違規情況，鮮有以牽車之方
    式逆向行進者，證人丁○○上開所述顯然違反經驗法則並有
    避重就輕之嫌，難以遽採，是被告供稱證人丁○○事發前乃
    騎乘機車逆向行駛於機車道上自非無據。又事故現場為自東
    北向南方呈45度角轉彎之彎道，劃分有快慢車道（二線快車
    道，一線慢車道），並於快慢車道間設有安全島，轉彎之彎
    道處有缺口並漆繪有斑馬線乙節，有刑案現場測繪圖1 份、
    現場照片4 張在卷可稽，而證人丁○○於警詢中證稱：伊當
    時騎乘機車剛起步欲穿越路口往北上（旗津方向）方向行駛
    ，被告駕車由北往東，與之在外車道之快車道處發生擦撞，
    伊穿越馬路時有注意左右直行來車、右方來車距離約50公尺
    、左來車因為轉彎處、二邊確定沒有來車始穿越路口等語（
    他字卷第7 頁）、偵查中證稱：伊當時要穿過馬路，該馬路
    無號誌燈，被告由北向南行駛，伊由西向東要過馬路，被告
    車子前方保險桿直接撞上伊機車左側，導致伊受傷，伊當時
    車子剛起步等語（偵卷第6 、7 頁）、本院審理中結證稱：
    車禍當時，伊剛下班，由關稅局出來後從左邊走機車道，伊
    當時機車是逆向沒錯，但因為當天機車道及汽車道車子都很
    多，所以伊是用牽車的方式通過，牽到十字路口的斑馬線起
    點處，伊先往左邊看是否有來車，再看右邊，確定沒有來車
    ，伊就騎車以一般紅綠燈起步加速的速度衝過去，結果伊所
    騎乘機車之左邊車身被撞，事故發生地是在二個線道的中間
    ，伊要過馬路時，臉已朝向正面，伊眼角餘光並未看見有車
    子，伊被撞時車子有往前偏斜滑動然後跌倒，伊倒地的位置
    距離被撞的位置有3 、4 公尺等語（本院卷第4 至6 頁），
    一致證述其當時係欲自彎道缺口處穿越馬路，而被告雖於本
    院準備程序中供稱：伊當天由北向南經過該彎道，時速大約
    40公里左右，伊行駛在內車道，在東亞南路還沒有到斑馬線
    的地方即內外車道靠近中線處和證人丁○○發生碰撞，當時
    證人丁○○所騎乘之機車前車頭左側及腳踏板的地方碰到伊
    所駕駛車子的中間與右前方的中間等語（本院卷第20頁），
    惟證人丁○○於警詢中證稱：與被告在外側快車道發生擦撞
    等語（他字卷第7 頁），且被告於96年9 月29日自行提出之
    答辯暨聲請狀中檢附現場簡易圖亦標示其當時乃車行於東亞
    南路由北往南之外側快車道上（原審卷第8 頁），則證人丁
    ○○於事發前先逆向行駛於機車道上，並欲自東亞南路彎道
    之缺口處由西向東橫越馬路，而與駕車行駛在外側快車道上
    之被告發生碰撞之事實，應堪認定。
  3.本案證人丁○○固因與被告所駕駛之汽車發生碰撞而受傷，
    然並非所有造成他人受傷的原因行為，均有過失犯的問題，
    而只有在行為人依其個人的條件有能力做出避免他人傷害結
    果行為，卻因違背注意義務，做出法律所不容許的風險行為
    而導致他人受傷者，該行為人始有可能成立過失犯。而具有
    結果原因性的行為是否有行為不法，乃取決於違反注意義務
    的行為是否製造法律所不容許的風險，以及該不容許的風險
    是否已經實現，因此，一個並非由於違背注意義務的行為所
    造成的傷害，係屬一個不幸事件，並無過失行為可言。而行
    為人在瞭解其行為在特定情狀下對於法益存在的危險性後，
    正確地預估應保持相當程度的注意，才能使這些危險不致於
    演變成為實害，故行為人所負注意義務之注意程度，應係以
    一個具有良知與理智而小心謹慎之人，處在與行為人同樣的
    具體情狀下，所應保持的注意為一般標準。而查證人即被告
    之母甲○○於本院審理中結證稱：伊當日坐在被告所駕駛之
    汽車後座中間位置，因為經過L 型的急轉彎，速度不宜太快
    ，車速約3 、40公里，伊有看到證人丁○○停在右側機車道
    的缺口靠近安全島的位置，證人丁○○當時臉朝右邊，在路
    口與伊等之汽車距離約證人席到法台（經丈量約434 公分）
    之位置直衝過去，而發生碰撞，證人丁○○車子碰撞後倒在
    另外對向一個車道等語（本院97年7 月17日審理筆錄第8 、
    9 頁），證人即被告之父乙○○則結證稱：伊當時乘坐於被
    告所駕駛汽車之前座，伊等車速約20至30公里，因為是彎道
    車速不能過快，伊等距離證人丁○○不超過5 到10公尺時，
    證人丁○○看右側以為沒有車就衝過馬路等語（同上卷第10
    頁），渠等就事發經過證述互核大致一致，佐以事故現場確
    為彎道，一般車輛駕駛人為避免車輛打滑發生事故，於經過
    彎道時確會減速慢行，且依證人丁○○前揭證述：伊先往左
    邊看是否有來車，再看右邊，確定沒有來車，伊就騎車以一
    般紅綠燈起步加速的速度衝過去，結果伊所騎乘機車之左邊
    車身被撞等語，顯見其於通過馬路之當下，臉確實未再朝向
    左側觀看來車，並於起步未久即遭行駛於外側車道之被告碰
    撞，證人甲○○、乙○○前揭證述應與事實相符，而屬可採
    。則承上開證人及被告所陳，以被告當時約車速20～40公里
    計算，每秒鐘之行駛距離約為5.55～11.11 公尺，而發生碰
    撞前被告看到證人丁○○之最遠距離已不超過5 到10公尺，
    被告駕駛至與證人丁○○原停等之平行位置僅約1 ～2 秒鐘
    之時間，佐以證人丁○○自己證述當時係「衝過去」等語，
    且其遭碰撞時車子有往前偏斜滑動然後跌倒，倒地的位置距
    離被撞的位置有3 、4 公尺等語，顯見其當時騎乘速度極快
    ，才會於碰撞後有偏離原位之現象，則縱被告之前曾見到證
    人丁○○逆向行駛於機車道之情，然依前述其於事發當時與
    證人丁○○之相對位置及車速，衡情其對證人丁○○突然自
    路旁急速衝出之行為實無預見或反應之可能，是被告於本院
    準備程序中供稱：伊開始要轉彎，轉過去時，證人丁○○就
    突然衝出來，而且證人丁○○的視線不是看伊車行的方向，
    而是看另外一邊，他邊騎邊看，一腳跨在地上，伊要轉過去
    的時候，他才衝出來，伊來不及按喇叭，伊轉過去到發生碰
    撞不到1 、2 秒等語（本院卷第21頁）即非無據。於此，復
    查無其他積極證據證明被告有何應注意，能注意而不注意之
    過失責任，依罪證有疑利於被告之證據法則，即不得遽為不
    利被告之認定。
  4.綜上所述，公訴人所舉前開證據，尚不足使本院達於通常一
    般之人均不致有所懷疑，而得確信其為真實之程度，致使無
    從形成有罪之確信。此外，復查無其他積極證據足資認定被
    告有何公訴人所指之過失傷害犯行，公訴人所指被告之犯行
    自屬不能證明，原審未察，遽以論罪科刑，尚有未恰，被告
    上訴指摘原判決不當，為有理由，應由本院予以撤銷改判，
    另為被告無罪之諭知。
四、末按，法院得為簡易判決處刑者，以所科之刑係宣告緩刑、
    得易科罰金之有期徒刑及拘役或罰金為限；於檢察官聲請以
    簡易判決處刑之案件，經法院認應為無罪判決之諭知者，應
    適用通常程序審判之，刑事訴訟法第449 條第3 項、第451
    條之1 第4 項但書第3 款、第452 條分別規定甚明。又地方
    法院簡易庭對被告為簡易判決處刑後，經提起上訴，而地方
    法院合議庭認應為無罪判決之諭知者，依同法第455 條之1
    第3 項準用第369 條第2 項之規定意旨，應由該地方法院合
    議庭撤銷簡易庭之判決，改依第一審通常程序審判，其所為
    判決，應屬於第一審判決，檢察官仍得依通常上訴程序上訴
    於管轄第二審之高等法院（最高法院91年度台非字第21號判
    決參照）。本件聲請簡易判決處刑意旨，經本院審理後既認
    應為被告無罪之諭知，依上開說明，除撤銷原判決外，並應
    逕行改依通常程序審理，自為第一審判決，檢察官如有不服
    ，仍得於法定上訴期間內，向管轄之第二審法院提起上訴，
    附此敘明。
據上論斷，應依刑事訴訟法第452 條、第455 條之1 第1 項、第
3 項、第369 條第1 項前段、第364 條、第301 條第1 項，判決
如主文。
本案經檢察官王朝弘到庭執行職務。
中    華    民    國    97    年    7     月    31    日
                      交通法庭審判長法  官  黃惠玲
                                    法  官  楊國煜
                                    法  官  郭宜芳
以上正本證明與原本無異。
如不服本判決應於收受本判決後10日內向本院提出上訴書狀，並
應敘述具體理由，如未敘述上訴理由者，應於上訴期間屆滿後20
日內補提理由書狀於本院（均須按他造當事人之人數附繕本）「
切勿逕送上級法院」。
                                    書記官  李崑良
中    華    民    國    97    年    7     月    31    日


司法院資訊處製作；財團法人民間司法改革基金會備份。
